ACORDAO-COMPLETO-2414398

ACÓRDÃO 6611/2020 ATA 19/2020 - SEGUNDA CÂMARA

VISTOS, relatados e discutidos estes autos de tomada de contas especial instaurada pela Financiadora de Estudos e Projetos - Finep em desfavor de Eduardo Emrich Soares, Rodrigo Real Garcia e da Fundação Biominas.
ACORDAM os ministros do Tribunal de Contas da União, reunidos em sessão da 2ª Câmara, ante as razões expostas pela relatora, e com fundamento nos arts. 1º, inciso I, 16, inciso III, alínea "c" e §§ 2º e 3º, 19, 23, inciso III, 26, 28, incisos I e II, e 57 da Lei 8.443/1992 c/c os arts. 214, inciso III, alínea "a", e 215 a 217 do Regimento Interno, em: 
9.1. julgar irregulares as contas de Eduardo Emrich Soares, da Fundação Biominas e de Rodrigo Real Garcia;
9.2. condená-los, solidariamente, ao recolhimento aos cofres do Fundo Nacional de Desenvolvimento Científico e Tecnológico de R$ 185.844,53 (cento e oitenta e cinco mil, oitocentos e quarenta e quatro reais e cinquenta e três centavos) , atualizados monetariamente e acrescidos de juros de mora de 1º/12/2009 até a data do pagamento;
9.3. aplicar-lhes multas individuais de R$ 50.000,00 (cinquenta mil reais) , a serem recolhidas aos cofres do Tesouro Nacional, com atualização monetária calculada da data deste acórdão até a data do pagamento, se este for efetuado após o vencimento do prazo abaixo estipulado;
9.4. fixar prazo de 15 (quinze) dias, a contar das notificações, para comprovação, perante o Tribunal, do recolhimento das dívidas acima imputadas;
9.5. autorizar a cobrança judicial das dívidas, caso não atendidas as notificações;
9.6. autorizar o pagamento das dívidas em até 36 (trinta e seis) parcelas mensais consecutivas, caso venha a ser solicitado pelos responsáveis antes do envio do processo para cobrança judicial;
9.7. fixar o vencimento da primeira parcela em 15 (quinze) dias, a contar do recebimento das notificações, e o das demais a cada 30 (trinta) dias, com incidência dos respectivos encargos legais sobre o valor de cada prestação; 
9.8. alertar aos responsáveis que a inadimplência de qualquer parcela acarretará vencimento antecipado do saldo devedor;
9.9. enviar cópia deste acórdão ao procurador-chefe da Procuradoria da República no Estado de Minas Gerais, para as providências cabíveis.

Tomada de contas especial instaurada em razão da inexecução parcial de convênio tendo por objetivo a operacionalização do Programa Prime - Incentivo e Fortalecimento de Novos Empreendimentos Inovadores em Biotecnologia e áreas correlatas.

Segunda Câmara

órgãos e entidades estaduais.

3. Responsáveis: Eduardo Emrich Soares (CPF XXX.824.656-XX), Fundação Biominas (CNPJ 26.269.977/0001-00) e Rodrigo Real Garcia (CPF XXX.935.146-XX).
3.1. Interessada: Financiadora de Estudos e Projetos (CNPJ 33.749.086/0002-90).

13.1. Ministros presentes: Augusto Nardes (na Presidência), Aroldo Cedraz, Raimundo Carreiro e Ana Arraes (Relatora).
13.2. Ministros-Substitutos presentes: Marcos Bemquerer Costa e André Luís de Carvalho.

ANA ARRAES

Adoto como relatório a instrução da unidade técnica, a qual contou com a anuência de seus dirigentes e do Ministério Público junto ao TCU:
"INTRODUÇÃO
Cuidam os autos de tomada de contas especial instaurada pela Financiadora de Estudos e Projetos - Finep, em desfavor dos Srs. Eduardo Emrich Soares (CPF XXX.824.656-XX) , Rodrigo Real Garcia (CPF XXX.935.146-XX) e da Fundação Biominas (CNPJ 26.269.977/0001-00) , em razão da inexecução parcial do objeto do Convênio 01.08.0515.00 (Referência Finep 0474/08) , firmado com a Fundação Biominas (peça 5, p. 15-22) , tendo por objeto a operacionalização do 'Programa Prime', voltado para empresas nascentes inovadoras (Programa de Incentivo e Fortalecimento de Novos Empreendimentos Inovadores em Biotecnologia e áreas correlatas - Bioprime) , com a transferência de recursos na forma de subvenção econômica, em conformidade com o Plano de Trabalho (peça 5, p. 24-31) , com vigência de 30 meses (período de 16/12/2008 a 16/6/2011) .
HISTÓRICO
O histórico completo consta das instruções às peças 28 (instrução de citação) e 60 (instrução de concessão de novo e improrrogável prazo) , onde se encontram os detalhes acerca da situação irregular. 
Em suma, o Relatório do Tomador de Contas 001/2017, de 9/2/2017 (peça 25, p. 165-176) , em que os fatos estão circunstanciados, concluiu pela responsabilidade solidária da convenente - Fundação Biominas - com base na Súmula 286 do Tribunal de Contas da União, e dos Sr. Eduardo Emrich Soares, Diretor Presidente da Biominas - no período de 16/12/2008 a 16/06/2011 e Rodrigo Real Garcia - Diretor Financeiro-Administrativo e Ordenador de despesas, de 16/12/2008 a 16/06/2011 - por terem sido os agentes responsáveis pela execução do projeto (técnica e financeira) e pela gestão dos recursos federais repassados. 
4.	Assim, os elementos caracterizadores da TCE constantes da proposta de encaminhamento encontram-se abaixo descritos (peças 29 e 60) : 
a.1)  Irregularidade: inexecução parcial do objeto, em conjunto com a não devolução do saldo de recursos federais, com impugnação parcial das despesas, concernente a uma das beneficiárias não ter apresentado qualquer relatório técnico ou prestação de contas e outras seis beneficiárias terem realizado despesas irregulares no âmbito do Convênio 01.08.0515.00 (Referência Finep 0474/08) com a Fundação Biominas (peça 5, p. 15-22) ocasionando prejuízo ao erário;
a.2) Condutas:
- Sr. Eduardo Emrich Soares	 (CPF XXX.824.656-XX) , diretor presidente da Biominas - no período de 16/12/2008 a 16/06/2011, responsável pela boa e regular execução do projeto (técnica e financeira) e pela gestão dos recursos federais repassados;
- Sr. Rodrigo Real Garcia (CPF XXX.935.146-XX) , diretor financeiro-administrativo da Biominas e ordenador de despesas, de 16/12/2008 a 16/06/2011, responsável pela boa e regular execução do projeto (técnica e financeira) e pela gestão dos recursos federais repassados;
- Fundação Biominas (CNPJ 26.269.977/0001-00) , destinatária de transferências voluntárias de recursos federais feitas com vistas à consecução de uma finalidade pública, que responde solidariamente com seus administradores pelos danos causados ao erário na aplicação desses recursos;
a.3)  Dispositivos violados: art. 70, § único, da Constituição Federal/1988, c/c o art. 93 do Decreto-Lei 200, de 25/2/1967; art. 62, da Lei 4.320/1964; art. 66, da Lei 8.666/1993 e Súmula 286 do Tribunal de Contas da União;
a.4) Débito apurado:
	VALOR ORIGINAL (R$) 
	DATA DA OCORRÊNCIA

	185.844,53
	01/12/2009

Valor atualizado até 31/1/2018: R$ 303.985,90 (peça 28) 
5.	Vale ressaltar que após as citações realizadas (peças 35-40) , foram apresentadas alegações de defesa por parte dos responsáveis, concluindo-se pela sua rejeição. No entanto, vislumbrou-se a presença de boa-fé na conduta dos responsáveis, haja vista terem sido demonstradas tentativas de efetivação do ressarcimento dos valores junto às empresas inadimplentes, bem como terem se baseado nas orientações oriundas dos setores competentes da Finep, no que tange ao saneamento das pendências. Assim, de acordo com o art. 202 do RI/TCU, §§ 2º e 3º, foi proposta a rejeição das alegações de defesa, dando ciência aos responsáveis para que, em novo e improrrogável prazo de quinze dias, recolhessem a importância devida aos cofres indicados (peças 67-69) , com correspondentes ciências de recebimento (70-72) . 
6.	O processo foi enviado ao MP junto ao TCU, cujo parecer foi pelo entendimento de que as sete empresas e seus administradores, os quais apresentaram irregularidades em sua prestação de contas, deveriam ser necessariamente citados, em solidariedade com os responsáveis já arrolados no processo, uma vez que seriam elas as entidades diretamente beneficiadas com as subvenções econômicas, por elas aplicadas. Entendeu, inclusive, que a citação efetivada à Biominas e a seus administradores seria eivada de nulidade, diante de supostas irregularidades descritas nas condutas da convenente (peça 63) . 
7.	Na sequência, a Ministra-Relatora Ana Arraes, por meio do seu voto, analisou o posicionamento proferido pela unidade técnica bem como as ponderações do MP junto ao TCU, tendo se posicionado pelo não acolhimento das alegações de defesa apresentadas, primeiramente porque a Fundação Biominas foi a responsável pela execução do convênio, incluindo a avaliação, a seleção e o acompanhamento dos projetos, segundo, porque a entidade se obrigou ao ressarcimento à Finep dos valores transferidos em caso de inexecução do objeto pactuado ou de utilização dos recursos em finalidade diversa da estabelecida, e terceiro, por ter assumido o risco do eventual inadimplemento pelas beneficiárias, tendo sido remunerada para isso, ressaltando o excerto da cláusula 5.2 do ajuste (peça 65, p. 2) .  
8.	Assim, restou evidenciado no voto proferido, como já abordado pela unidade técnica, que o convênio previa a instauração de tomada de contas especial em razão da não aprovação do relatório técnico e de demonstrações financeiras, em caso de: i) não execução do objeto; ii) atingimento parcial dos objetivos avençados; iii) desvio de finalidade; iv) impugnação de despesas; e v) não aplicação de rendimentos de aplicações financeiras no objeto pactuado (cláusula 8) . 
9.	Nesse contexto, a Ministra-Relatora ratificou o posicionamento de que a Fundação Biominas e seus diretores eram os que respondiam perante o concedente, e não as empresas beneficiárias, as quais não possuíam vínculo jurídico direto com a Finep, não procedendo, portanto, a alegação de ilegitimidade passiva. Alertou, entretanto, que isso seria impedimento para que a Biominas e responsáveis obtivessem, perante as empresas beneficiárias, o ressarcimento do que foi pago à Finep mediante ação judicial regressiva ou outros mecanismos extrajudiciais (peça 65, p. 2) .
10.	No voto foi destacado, ainda, excerto do Parecer AJUR/DCCT/TLP/003-13, da Finep, acerca da responsabilidade dos agentes operacionais descentralizados (peça 14, p. 48-53) , transcrito abaixo: 
13. A Biominas, através do instrumento contratual n. 01.08.0515.00, se obrigou a prestar serviços de natureza técnica, administrativa, financeira e jurídica na avaliação, seleção e acompanhamento de projetos compatíveis com o objeto do Programa Prime, sob a remuneração de até R$ 432.000,00. 
14. Dentre as obrigações assumidas pela Biominas no referido contrato são pertinentes: a) manutenção de suporte jurídico para análise das empresas e acompanhamento de projetos; b) restituir à FINEP, sob pena de instauração de Tomada de Contas Especial, os recursos de subvenção econômica quando não houver apresentação oportuna dos demonstrativos financeiros e/ou de execução física, os recursos não forem empregados no objeto do PRIME e/ou utilizados em finalidade diversa do Programa; e c) acompanhar a execução do projeto e o dispêndio dos recursos repassados. 
15. Ao celebrar o convênio, os parceiros incorporaram legítima imponência pública em razão do manifesto interesse coletivo da atividade a ser desenvolvida, estando sujeitos aos controles legalmente impostos e aos deveres validamente contraídos no instrumento próprio de transferência dos recursos públicos. Devidamente remunerados, os parceiros avocam ser capazes de executar plenamente os objetivos do PRIME, garantindo meios para a sua efetivação e assumindo os riscos decorrentes da lei e do contrato. 
16. Das obrigações destacadas acima, observa-se que o Parceiro tem o dever de ressarcir à FINEP, os recursos dispendidos em financiamentos inadimplentes celebrados entre a Biominas e particulares. Na descentralização em foco, o Parceiro, mediante remuneração justa e convencionada, assume atividade pública de fomento e gestão dos recursos públicos, sendo responsável pela seleção e acompanhamento adequado da execução de projetos. 
17. Assim, não está imune à responsabilidade, o parceiro que alega inadimplência de terceiro subvencionado como escusa. O dever de restituir à FINEP persiste, salvo nas hipóteses de insucesso técnico devidamente justificado e aprovado pela Biominas. 
18. Característico das operações descentralizadas, os vínculos obrigacionais oriundos dos contratos celebrados são propositalmente segmentados entre a FINEP e a Biominas, signatários do convênio n. 01.08.0515.00, e entre a Biominas e os particulares, signatários de contratos de concessão de subvenção econômica, assumindo a Biominas o risco pelo inadimplemento nesses últimos. 
19. Cabe ainda ressaltar que a Biominas possui os meios e aparatos necessários para, em plano judicial e extrajudicial, perseguir os recursos públicos mal aplicados pelos particulares. Todavia, a restituição dos valores à FINEP independe do êxito da Biominas na recuperação dos recursos de subvenção ante os particulares. 
20. Ainda, pela eventualidade, a FINEP, na figura de agente descentralizador, não celebra contrato com os particulares subvencionados. Em consequência, dificultosa a caracterização de liame fático e vínculo jurídico que habilite a FINEP a cobrar judicialmente dos particulares os recursos públicos mal empregados. Não comprovado o vínculo, eventual demanda proposta pela FINEP em face dos particulares estaria fadada ao insucesso, em razão da ausência de legitimidade.'
11.	Argumentou, ainda no voto, que o fato de a Fundação Biominas ter envidado esforços no sentido de regularizar as pendências existentes, bem como ter buscado obter o ressarcimento dos valores com as empresas inadimplentes, não afastou a sua responsabilidade ante a Finep, mas que serviu, entretanto, como elemento que permitiu o reconhecimento da boa-fé dos responsáveis. Assim, a Ministra-Relatora se manifestou pela rejeição das contas dos responsáveis, fixando novo e improrrogável prazo para o recolhimento do débito com base no disposto no art. 12, §2º, da Lei 8.443/1992 c/c o art. 202, §3º, do Regimento Interno do TCU, em consonância com o proposto pela unidade técnica. 
Sobre a proposta do MP junto ao TCU acerca da necessária citação das sete empresas e seus administradores, que apresentaram irregularidades nas suas prestações de contas, em solidariedade com os demais responsáveis arrolados nos autos do presente processo, a Ministra-Relatora não a acatou pelos motivos abaixo transcritos (peça 65) : 
20. Em primeiro lugar, não foi estabelecido vínculo jurídico direto entre a Finep e as empresas, ainda que sejam estas as beneficiárias finais dos recursos transferidos. O vínculo foi estabelecido entre a Finep e a Fundação Biominas: esta comprometida em selecionar as propostas e executar o objeto do convênio, utilizando os recursos públicos transferidos por aquela. 
21. Ademais, conforme exposto anteriormente, a fundação assumiu os riscos da inexecução pelas empresas beneficiárias, conforme destaca a subcláusula 5.2, alínea k, do Convênio 01.08.0515.00; para isso, recebeu remuneração justa e convencionada no montante expressivo de R$ 432.000,00. 
22. Nesse contexto, considero adequada a descrição da conduta contida na citação ('inexecução parcial do objeto') , pois atende às peculiaridades do caso concreto.
13.	Assim, os ministros do TCU, reunidos em sessão da 2ª Câmara, ante as razões expostas pela relatora, decidiram, por meio do Acórdão 4487/2019-TCU: 
9.1. rejeitar as alegações de defesa apresentadas em nome da Fundação Biominas, de Eduardo Emrich Soares e de Rodrigo Real Garcia; 
9.2. fixar, nos termos do art. 12, §2º, da Lei 8.443/1992 c/c o art. 202, §3º, do Regimento Interno, novo e improrrogável prazo de 15 (quinze) dias para que a Fundação Biominas, Eduardo Emrich Soares e Rodrigo Real Garcia comprovem, perante o TCU, o recolhimento solidário da quantia a seguir especificada, a contar da notificação, aos cofres do Fundo Nacional de Desenvolvimento Científico e Tecnológico, atualizada monetariamente a partir da data discriminada, até o efetivo recolhimento, abatendo-se na oportunidade qualquer quantia eventualmente ressarcida, na forma da legislação em vigor: Valor Original (R$) Data da Ocorrência 185.844,53 1º/12/2009 
9.3. informar aos responsáveis que a liquidação tempestiva do débito atualizado monetariamente saneará o processo e permitirá o julgamento das contas pela regularidade com ressalva, dando-lhes quitação, nos termos do § 4º do art. 202 do Regimento Interno, ao passo que a ausência dessa liquidação tempestiva poderá levar ao julgamento pela irregularidade das contas, com imputação de débito a ser atualizado e acrescido de juros moratórios, nos termos do art. 19 da Lei 8.443/1992.
14.	Portanto, foram expedidos os ofícios 5394 ao 5396/2019-Seproc aos responsáveis já arrolados nos autos (peças 67-69) , com as ciências de comunicações às peças 70-72. 
15.	Foram interpostos embargos de declaração ao referido acórdão (peça 73) , os quais foram analisados em voto da Ministra-Relatora Ana Arraes. Em suma, os embargantes sustentaram, inicialmente, obscuridade na decisão recorrida. Argumentaram que, em momento algum, teriam assumido responsabilidade pela devolução dos recursos inadimplidos pelas empresas que receberam recursos do programa Prime, mas apenas pela avaliação, seleção e acompanhamento dos projetos. No voto, a Ministra-Relatora ponderou que obscuridade como hipótese de cabimento dos embargos de declaração é a falta de clareza ou a ininteligibilidade que provoquem prejuízo à compreensão da deliberação recorrida e que não seria o caso do acórdão supracitado (peça 76, p. 1) . Afirmou que os embargantes pretendiam, tão somente, rediscutir a matéria utilizando instrumento processual inadequado. Ressalta, portanto, que no voto condutor, deixou claro que: 
 (...) a entidade se obrigou ao ressarcimento à Finep dos valores transferidos em caso de inexecução do objeto pactuado ou de utilização dos recursos em finalidade diversa da estabelecida; assumiu o risco do eventual inadimplemento pelas beneficiárias e foi remunerada para isso.
16.	Quanto à omissão, por parte do TCU, relativa à orientação dada pela própria Finep, por e-mail, de que a Biominas não seria responsável pelo inadimplemento das empresas que efetivamente receberam recursos do Prime, a Ministra-Relatora observou que a deliberação embargada foi realmente omissa quanto a esse argumento, apresentado nas alegações de defesa (peça 49) . Porém, salientou que a referida orientação não eximiu a Fundação Biominas de adotar as providências administrativas e judiciais para a cobrança das empresas inadimplentes. Ademais, eventual orientação formulada por e-mail não teria o condão de promover a alteração das cláusulas do Convênio 01.08.0515.00 (ref. Finep 0474/08) , no qual aquela fundação assumiu o risco pelo inadimplemento pelas empresas beneficiárias, transcrevendo, inclusive, o que prevê a cláusula 5.2 do ajuste: 
5.2. OBRIGAÇÕES DA CONVENENTE A CONVENENTE se obriga a: (...) c) utilizar os recursos de subvenção econômica destinados às empresas desembolsados pela FINEP, bem como os rendimentos das aplicações financeiras, exclusivamente na execução do objeto do presente CONVÊNIO; (...) k) restituir à FINEP, no prazo improrrogável de 30 (trinta) dias, contados da data da notificação expedida pela FINEP, o valor transferido, atualizado monetariamente, acrescido de juros legais, na forma da legislação aplicável aos débitos para com a Fazenda Nacional, a partir da data do seu recebimento, quando: i) não for executado o objeto pactuado; ii) não forem apresentadas, nos prazos exigidos, os demonstrativos financeiros e/ou de execução física; iii) os recursos forem utilizados em finalidade diversa da estabelecida neste CONVÊNIO. (grifo nosso) 
17.	Portanto, a Ministra-Relatora reafirmou que quem responde perante o concedente é a Fundação Biominas e seus diretores, e não as empresas beneficiárias, as quais não possuíam vínculo jurídico direto com a Finep, a despeito da afirmação feita por Jayme Rodrigues no e-mail referenciado nos embargos apresentados (peça 73, p. 11-12) . 
18.	Quanto à omissão do julgado relativa à não observância do prazo de 180 dias para instauração da TCE, destacou que a supressão dessa omissão seria incapaz de produzir efeitos infringentes, pelo fato de que tal prazo, estabelecido pela Instrução Normativa TCU 71/2012, tem por objetivo atender ao princípio do custo-benefício do controle, permitindo que a administração pública esgote as providências administrativas com vistas à reintegração aos cofres públicos, evitando os custos envolvidos na instauração, processamento e julgamento da tomada de contas especial. 
19.	Nessa linha, o Tribunal tem se pronunciado no sentido de que o desrespeito ao referido prazo não gera nulidade processual, preclusão em benefício do responsável ou prescrição da pretensão punitiva, seguindo, a propósito, os seguintes precedentes: Acórdão 1768/2007-TCU-Primeira Câmara (rel. min. Augusto Nardes) ; Acórdão 6531/2016-TCU-Primeira Câmara (rel. min. Bruno Dantas) ; Acórdão 690/2017-TCU-Primeira Câmara (rel. min. Bruno Dantas) ; Acórdão 9789/2017-TCU-Primeira Câmara (rel. min. Benjamin Zymler) e Acórdão 2011/2007-TCU-Primeira Câmara (rel. min. Augusto Nardes) .
20.	Desse modo, o voto foi pelo acolhimento parcial dos embargos, apenas para prestar os esclarecimentos expostos, vindo a culminar na prolação do Acórdão 12537/2019-TCU-Segunda Câmara, da seguinte forma (peça 75) : 
9.1. conhecer dos embargos de declaração e acolhê-los parcialmente para prestar os esclarecimentos contidos no voto condutor; 
9.2. dar ciência da presente deliberação aos embargantes e à Financiadora de Estudos e Projetos (Finep) .
21.	Com isso, foram enviados os ofícios 14020 ao 14022/2019-Seproc (peças 81-83) e 15329/2019-Seproc (peça 84) , com ciências de comunicação às peças 85 a 88) . 
EXAME TÉCNICO
22.	Diante da prolação do Acórdão 12537/2019-TCU-Segunda Câmara, que analisou os embargos de Declaração interpostos pelos responsáveis, manteve-se a decisão anteriormente proferida por meio do Acórdão 4487/2019-TCU-Segunda Câmara, no qual foram rejeitadas as alegações de defesa apresentadas em nome da Fundação Biominas, de Eduardo Emrich Soares e de Rodrigo Real Garcia. 
23.	No mesmo acórdão, foi fixado novo e improrrogável prazo de 15 (quinze) dias para que os responsáveis recolhessem solidariamente a quantia de R$ 185.844,53, apurada como dano ao erário. 
24.	Assim sendo, diante da conduta dos responsáveis em ignorar a opção concedida pelo Acórdão 4487/2019-TCU-Segunda Câmara, para que eles promovessem a liquidação tempestiva do débito sem a incidência de juros de mora, que possibilitaria o julgamento de suas contas pela regularidade com ressalva, nos termos do § 4º do art. 202 do RI/TCU, o processo se encontra em condições de ser julgado no mérito, sendo cabível a proposta de julgamento pela irregularidade das contas, com imputação do débito atualizado e acrescido de juros moratórios, nos termos do art. 19 da Lei 8.443/1992. 
INFORMAÇÕES ADICIONAIS 
25.	Em atendimento ao item 9.4 do Acórdão 1772/2017-TCU-Plenário, Relator Augusto Sherman, foi efetuada pesquisa no sistema processual do TCU, com a constatação de que não foi encontrado débito imputável aos responsáveis em outros processos no Tribunal.
Prescrição da Pretensão Punitiva
26.	Vale ressaltar que a pretensão punitiva do TCU, conforme Acórdão 1441/2016-TCU-Plenário, Relator: Benjamin Zymler, que uniformizou a jurisprudência acerca dessa questão, subordina-se ao prazo geral de prescrição indicado no art. 205 do Código Civil, que é de dez anos, contado da data de ocorrência da irregularidade sancionada, nos termos do art. 189 do Código Civil, sendo este prazo interrompido pelo ato que ordenar a citação, a audiência ou a oitiva dos responsáveis.
27.	No caso em exame, não ocorreu a prescrição, uma vez que a irregularidade sancionada ocorreu em 1/12/2009, e o ato de ordenação da citação ocorreu em 1/12/2018.
CONCLUSÃO
28.	Em face da análise promovida na seção 'Exame Técnico', verifica-se que os responsáveis não lograram comprovar a boa e regular aplicação dos recursos e, instados a se recolher o débito apurado, em novo e improrrogável prazo, optaram por não fazê-lo, sendo natural que se prossiga, desse modo, com a proposta de julgamento pela irregularidade das contas, com imputação do débito atualizado e acrescido de juros moratórios, nos termos do art. 19 da Lei 8.443/1992 c/c art. 202, §1º do Regimento Interno do TCU e com a aplicação da multa prevista no art. 57 da Lei 8.443/1992.
29.	Verifica-se também que não houve a prescrição da pretensão punitiva, conforme análise já realizada.
30.	Por fim, como não houve elementos que pudessem modificar o entendimento acerca das irregularidades em apuração, bem como no voto da Ministra-Relatora (peça 65) ter sido considerada adequada a descrição da conduta contida na citação ('inexecução parcial do objeto') , foi mantida a matriz de responsabilização constante da peça 60, p. 12.
PROPOSTA DE ENCAMINHAMENTO
31.	Diante do exposto, submetemos os autos à consideração superior, propondo ao Tribunal:
julgar irregulares, nos termos dos arts. 1º, inciso I, 16, inciso III, alíneas b e c, da Lei 8.443/1992, c/c os arts. 19 e 23, inciso III, da mesma Lei, as contas dos responsáveis Srs. Eduardo Emrich Soares (CPF XXX.824.656-XX) , Rodrigo Real Garcia (CPF XXX.935.146-XX) e da Fundação Biominas (CNPJ 26.269.977/0001-00) , condenando-os, solidariamente, ao pagamento da importância a seguir especificada, atualizada monetariamente e acrescida dos juros de mora, calculados a partir da data discriminada até a data da efetiva quitação do débito, fixando-lhes o prazo de quinze dias, para que comprovem, perante o Tribunal, o recolhimento das referidas quantias aos cofres do Fundo Nacional de Desenvolvimento Científico e Tecnológico - FNDCT, nos termos do art. 23, inciso III, alínea 'a', da citada lei, c/c o art. 214, inciso III, alínea 'a', do Regimento Interno do TCU.  
				Débito apurado:
	VALOR ORIGINAL (R$) 
	DATA DA OCORRÊNCIA

	185.844,53
	1/12/2009

 Valor atualizado até 28/5/2020, com juros: R$ 433.472,50 
aplicar individualmente aos responsáveis Eduardo Emrich Soares (CPF XXX.824.656-XX) , Rodrigo Real Garcia (CPF XXX.935.146-XX) e Fundação Biominas (CNPJ 26.269.977/0001-00) a multa prevista no art. 57 da Lei 8.443/1992 c/c o art. 267 do Regimento Interno do TCU, fixando-lhes o prazo de quinze dias, a contar da notificação, para que comprovem, perante o Tribunal (art. 214, III, alínea 'a', do Regimento Interno do TCU) , o recolhimento da dívida aos cofres do Tesouro Nacional, atualizada monetariamente desde a data do acórdão proferido por este Tribunal até a do efetivo recolhimento, se pagas após o vencimento, na forma da legislação em vigor;
autorizar, desde logo, a cobrança judicial das dívidas, caso não atendidas as notificações, na forma do disposto no art. 28, inciso II, da Lei 8.443/1992;
autorizar também, desde logo, se requerido, com fundamento no art. 28, inciso I, da Lei 8.443, de 1992, c/c o art. 217, §§ 1º e 2º do Regimento Interno do TCU, o parcelamento da (s) dívida (s) em até 36 parcelas, incidindo, sobre cada parcela, corrigida monetariamente, os correspondentes acréscimos legais, fixando-lhes o prazo de quinze dias, a contar do recebimento da notificação, para comprovar, perante o Tribunal, o recolhimento da primeira parcela, e de trinta dias, a contar da parcela anterior, para comprovar os recolhimentos das demais parcelas, devendo incidir, sobre cada valor mensal, atualizado monetariamente, os juros de mora devidos, no caso do débito, na forma prevista na legislação em vigor, alertando os responsáveis de que a falta de comprovação do recolhimento de qualquer parcela importará o vencimento antecipado do saldo devedor, nos termos do § 2º do art. 217 do Regimento Interno deste Tribunal; 
enviar cópia do Acórdão a ser prolatado, bem como do Relatório e do Voto que o fundamentarem à Procuradoria do Distrito Federal,  nos termos do à § 3º do art. 16 da Lei 8.443/1992, c/c o § 7º do art. 209 do Regimento Interno do TCU, para adoção das medidas cabíveis; e
enviar cópia do Acórdão que vier a ser proferido à Financiadora de Estudos e Projetos - Finep e aos responsáveis, para ciência, informando que a presente deliberação, acompanhada do Relatório e do Voto que a fundamenta, está disponível para a consulta no endereço www.tcu.gov.br/acordaos, além de esclarecer que, caso requerido, o TCU poderá fornecer sem custos as correspondentes cópias, de forma impressa."
É o relatório.

Ana Carolina de Sá Campos (OAB/MG 155.329) e outros representando Eduardo Emrich Soares e Rodrigo Real Garcia.

Subprocurador-geral Lucas Rocha Furtado.

TOMADA DE CONTAS ESPECIAL. INEXECUÇÃO PARCIAL DO OBJETO. IMPUGNAÇÃO PARCIAL DE DESPESAS. FIXAÇÃO DE NOVO E IMPRORROGÁVEL PRAZO PARA RECOLHIMENTO DO DÉBITO. NÃO RECOLHIMENTO. CONTAS IRREGULARES. DÉBITO. MULTA.

TOMADA DE CONTAS ESPECIAL (TCE)

Secretaria de Controle Externo de Tomada de Contas Especial (SecexTCE).

Trata-se de tomada de contas especial instaurada pela Financiadora de Estudos e Projetos - Finep em desfavor de Eduardo Emrich Soares, Rodrigo Real Garcia e da Fundação Biominas, em razão da inexecução parcial do objeto do Convênio 01.08.0515.00 (Referência Finep 0474/08) , firmado com aquela fundação, tendo por objeto a operacionalização do "Programa Prime", voltado para empresas nascentes inovadoras (Programa de Incentivo e Fortalecimento de Novos Empreendimentos Inovadores em Biotecnologia e áreas correlatas - Bioprime) , com a transferência de recursos na forma de subvenção econômica, com vigência de 30 meses (período de 16/12/2008 a 16/6/2011) .
O débito se origina da inexecução parcial do objeto da avença, da não devolução do saldo de recursos federais repassados e da impugnação parcial de despesas em razão de uma das beneficiárias não ter apresentado qualquer relatório técnico ou prestação de contas e outras seis beneficiárias terem realizado despesas irregulares no âmbito do convênio em tela, firmado com a Fundação Biominas.
Em função dessas irregularidades, esta Corte de Contas, por meio do Acórdão 4487/2019-TCU-Segunda Câmara (peça 64) deliberou por:
"9.1. rejeitar as alegações de defesa apresentadas em nome da Fundação Biominas, de Eduardo Emrich Soares e de Rodrigo Real Garcia; 
9.2. fixar, nos termos do art. 12, §2º, da Lei 8.443/1992 c/c o art. 202, §3º, do Regimento Interno, novo e improrrogável prazo de 15 (quinze) dias para que a Fundação Biominas, Eduardo Emrich Soares e Rodrigo Real Garcia comprovem, perante o TCU, o recolhimento solidário da quantia a seguir especificada, a contar da notificação, aos cofres do Fundo Nacional de Desenvolvimento Científico e Tecnológico, atualizada monetariamente a partir da data discriminada, até o efetivo recolhimento, abatendo-se na oportunidade qualquer quantia eventualmente ressarcida, na forma da legislação em vigor:
	Valor Original (R$) 
	Data da Ocorrência

	185.844,53
	1º/12/2009

9.3. informar aos responsáveis que a liquidação tempestiva do débito atualizado monetariamente saneará o processo e permitirá o julgamento das contas pela regularidade com ressalva, dando-lhes quitação, nos termos do § 4º do art. 202 do Regimento Interno, ao passo que a ausência dessa liquidação tempestiva poderá levar ao julgamento pela irregularidade das contas, com imputação de débito a ser atualizado e acrescido de juros moratórios, nos termos do art. 19 da Lei 8.443/1992."
Realizado o necessário histórico processual, passo a decidir, em linha com as propostas uníssonas da unidade técnica e do MPTCU.
Diante dos elementos contidos nos autos a ratificar as irregularidades já apreciadas nesse acórdão e da conduta dos responsáveis em ignorar a opção concedida no decisum para que promovessem a liquidação tempestiva do débito sem a incidência de juros de mora, o que possibilitaria o julgamento de suas contas pela regularidade com ressalva, nos termos do § 4º do art. 202 do RI/TCU, é cabível, portanto, o julgamento pela irregularidade daquelas, com imputação de débito e de multas individuais, que estipulo em R$ 50.000,00. 
Finalmente, ressalto que não houve a prescrição da pretensão punitiva, nos termos Acórdão 1441/2016-TCU-Plenário, relator o ministro Benjamin Zymler.
	Ante o exposto, VOTO por que seja aprovada a minuta de deliberação que submeto a este Colegiado.
TCU, Sala das Sessões Ministro Luciano Brandão Alves de Souza, em 16 de junho de 2020.
ANA ARRAES 
Relatora